【裁判字號】    95,訴,1750
【裁判日期】    951207
【裁判案由】    綜合所得稅
【裁判全文】
臺北高等行政法院判決
                                     95年度訴字第01750號
                              .
原      告  甲○○
            送達代收人  乙○○.
訴訟代理人  周燦雄  律師
            蔡炳楠  律師
被      告  財政部臺北市國稅局
代  表  人  許虞哲（局長）
訴訟代理人  丙○○
上列當事人間因綜合所得稅事件，原告不服財政部中華民國95年
3 月30日台財訴字第09500082140 號（案號：第00000000號）訴
願決定，提起行政訴訟。本院判決如下：
    主  文
原告之訴駁回。
訴訟費用由原告負擔。
    事  實
一、事實概要：
  (一)原告民國（下同）88年度綜合所得稅結算申報，涉嫌短漏報
    其本人租賃及財產交易所得計新臺幣（以下同）5,779,486
    元（其中財產交易所得5,567,400 元，係由財政部臺灣省北
    區國稅局【下稱北區國稅局】查獲通報），被告乃核定原告
    當年度短漏報租賃及財產交易所得5,779,486 元，併課其當
    年度綜合所得稅；除予補稅外，並按漏稅額1,863,119 元處
    以0.5 倍之罰鍰計931,500 元（計至百元止）。
  (二)原告不服，申請復查，經被告94年9 月28日財北國稅法字第
    0940215824號復查決定書（下稱原處分），獲准核減租賃所
    得1,152,821 元，變更核定綜合所得總額為6,736,990 元，
    淨額為6,256,560 元，並核減罰鍰208,300 元，變更罰鍰為
    723,200元，其餘仍維持原核定。原告對於財產交易所得部
    分不服，向財政部提起訴願，遭訴願決定駁回後，遂向本院
    提起本件行政訴訟。。
二、兩造聲明：（原告於言詞辯論期日未到場，茲依其起訴狀及
    準備程序之聲明及陳述記載）
  (一)原告聲明：訴願決定及原處分關於財產交易所得不利於原告
              之部分均撤銷。
  (二)被告聲明：駁回原告之訴。
三、兩造之爭點：
    被告認原告於88年度取得系爭財產交易所得，於法是否有據
    ？
  (一)原告主張之理由：
    1.關於財產交易所得部分：
      「個人所得之歸屬年度，依所得稅法第14條及第88條規定
      並參照第76條之1 第1 項之意旨，係以實際取得之日期為
      準，亦即年度綜合所得稅之課徵，僅以已實現之所得為限
      ，而不問其所得原因是否發生於該年度。」為司法院釋字
      第377 號解釋所明示，是則，本件應予審酌之重點，厥為
      系爭之所得是否業已實現，如未實現，自不得課徵綜合所
      得稅。而原告既已提出其於91年6 月26日所立協議書，證
      明其已解除買賣契約及從未受領售股價款之事實，則除非
      被告能證明原告已受領價款，否則，應認定本件系爭所得
      並未實現，始稱合理。訴願決定意旨雖以伍尼南建設開發
      股份有限公司（下稱伍尼南建設公司）、協興瓏國際建設
      開發股份有限公司（下稱協興瓏建設公司）及協興隆工程
      股份有限公司（下稱協興隆工程公司）之營利事業投資人
      明細及分配盈餘表、88年度公司股東股份轉讓通報表及相
      關帳冊等資料，認有系爭財產交易所得之事實，惟查該上
      開公司如何申報及帳載為何，原告並無所悉，自不能以此
      等資料，推定確有系爭財產交易之事實，況縱有此項交易
      ，原告既未取得交易之代價，自無交易所得之可言；次查
      ，原處分是否合法、合目的之判斷基礎時點，從行政程序
      法第114 條第2 項規定可知，補正瑕疵之期限為訴願終結
      前，此亦為行政處分瑕疵之違法判斷基準時（參台北高等
      行政法院89年訴字第1004號）。故被告就此所為之原處分
      與財政部訴願審議委員會所為之訴願決定，顯然不合法。
    2.關於罰鍰部分：
      本件關於財產交易所得部分，原告既無漏報或短報情事，
      有如前陳，則被告依所得稅法第110 條第1 項規定所課處
      之罰鍰，自失所據，應予一併撤銷。
    3.系爭財產交易所得是否有實現應由被告來證明，被告提出
      的資料只能說股票有移轉，並不代表原告有收受對價，而
      且原告已提出解除買賣契約的協議書。
    4.因為協興瓏建設公司及協興隆工程公司有狀況發生、面臨
      倒閉危機，原告覺得股票沒有價值，即使把股票再移轉回
      來也沒有意義，因此當時沒有再移轉回來。
  (二)被告主張之理由：
    1.本稅部分：
      (1)按「個人之綜合所得總額，以其全年左列各類所得合併
        計算之︰第一類：…第七類︰財產交易所得︰凡財產及
        權利因交易而取得之所得︰一、財產或權利原為出價取
        得者，以交易時之成交價額，減除原始取得之成本，及
        因取得、改良及移轉該項資產而支付之一切費用後之餘
        額為所得額。…」為行為時所得稅法第14條第1 項第7
        類所明定。次按「股份有限公司股東轉讓該公司掣發未
        依公司法第162 條規定簽證之股票，核非證券交易，係
        轉讓其出資額，應屬證券以外之財產交易。…」復為財
        政部84年6 月29日台財稅第841632176 號函釋在案。
      (2)本件被告以原告於88年12月31日出售伍尼南建設之股份
        予協興瓏建設公司及協興隆工程公司，整理如附表：
        案經北區國稅局查得出售當時前述股份係未依公司法第
        162 條規定簽證之股票，遂依首揭規定以交易時之成交
        價額，減除原始取得之成本（因原告與李秋蓉、林志聖
        、陳玟秀、林筱祐等5 人取得伍尼南建設公司之成本為
        贈與金額每股9.38元，而非面額10元），核定原告財產
        交易所得為5,567,400 元。
      (3)原告主張已提出於91年6 月26日所立協議書，證明其已
        解除買賣契約及從未受領售股價款之事實，認系爭之所
        得未實現，自無交易所得可言云云。
      (4)經查本件有關前開股權之買賣前經北區國稅局於90年9
        月21日發文予伍尼南建設等公司進行相關案情之調查，
        經調閱伍尼南建設公司之營利事業投資人明細及分配盈
        餘表、公司股東股份轉讓通報表及相關帳冊等資料，查
        核情形如下：
        前述公司之投資人明細及分配盈餘表及88年度公司股
          東股份轉讓通報表皆詳細記載原告於88年12月31日出
          售前述附表所載股份予協興瓏建設公司及協興隆工程
          公司之股份轉讓情形。
        前述系爭股票之買受公司，即協興瓏建設公司及協興
          隆工程公司之相關帳冊，亦於88年12月31日記載買受
          前述系爭股票之長期投資之紀錄。
      (5)次查卷附有伍尼南建設公司未發行股票之各項查證資料
        及設立和歷次持向經濟部中部辦公室辦理變更登記所檢
        附之股東名簿資料（具公文書效力），該公司未發行股
        票事屬確實且前開股權轉讓亦已完成。原告於北區國稅
        局調查基準日90年9 月21日後，始提出解除買賣合約並
        將股權轉回之主張，惟原告於當年度已有財產交易所得
        之課稅事實（未發行股票之股權轉讓），自不因在稽徵
        機關調查後，買賣雙方同意解除買賣合約而受影響。是
        被告依首揭規定以交易時之成交價額，減除原始取得之
        成本，核定原告之財產交易所得為5,567,400元，並無
        不合。
    2.罰鍰部分：
      (1)按「納稅義務人已依本法規定辦理結算申報，但對依本
        法規定應申報課稅之所得額有漏報或短報情事者，處以
        所漏稅額兩倍以下之罰鍰。」為行為時所得稅法第110
        條第1 項所明定。
      (2)本件原告88年度綜合所得稅結算申報，短漏報其本人租
        賃及財產交易所得計5,779,486 元，已如前述，被告初
        查除核定補徵所漏稅額外，並按所漏稅額1,863,119 元
        處以0.5 倍之罰鍰計931,500 元。原告不服，申經復查
        結果，獲准核減租賃所得1,152,821 元，並核減罰鍰20
        8,300元，亦即變更罰鍰為723,200元，揆諸首揭規定，
        並無不合。
    3.協興隆工程等公司都是原告的家族企業，原告也是股東之
      一。根據協興隆工程公司的日記帳及總分類帳記載是以農
      民銀行的支票來支付股款9,600,000 元，其中有600,000
      元與原告有關。另外根據協興瓏建設公司分錄簿之記載，
      股票也已經轉讓登記。
    4.原告提出的協議書解除原來的買賣契約，就算屬實也是另
      1個法律行為，而且顯然是臨訟才製作的。
    理  由
一、本件訴訟程序進行中，被告之代表人已由張盛和變更為許虞
    哲，此有行政院95年8 月23日院授人力字第0950023637號令
    在卷可按，茲由新任代表人具狀聲明承受訴訟，核無不合，
    應予准許。
二、本件原告經受合法通知，未於言詞辯論期日到場，核無行政
    訴訟法第218 條準用民事訴訟法第386 條各款所列情形，爰
    併準用民事訴訟法第385 條第1 項前段規定，依被告之聲請
    ，由其一造辯論而為判決。
三、原告起訴主張：原告固曾將如附表所示股票出售予協興瓏建
    設公司及協興隆工程公司，惟原告並未取得價金，故原告與
    上開2公司於91年6月26日所立協議書，解除原來的買賣契約
    ，是原告並無財產交易所得可言，原處分補徵稅額並處罰鍰
    ，顯無所據，為此訴請如聲明所示云云。
四、被告則以：依被告查得之協興瓏建設公司及協興隆工程公司
    之投資人明細及分配盈餘表及公司股東股份轉讓通報表，皆
    詳細記載原告於88年12月31日出售附表所載股份予該2 公司
    ，又依查得之伍尼南建設公司股東名簿資料，系爭股權轉讓
    亦已完成，原告於北區國稅局調查基準日90年9 月21日後，
    始提出解除買賣合約並將股權轉回之主張，自不影響其當年
    度已有財產交易所得之課稅事實，原處分並無違誤等語置辯
    ，求為判決駁回原告之訴。
五、按所得稅法第14條第1 項第7 類規定：「個人之綜合所得總
    額，以其全年左列各類所得合併計算之︰....七類︰財產交
    易所得︰凡財產及權利因交易而取得之所得︰一、財產或權
    利原為出價取得者，以交易時之成交價額，減除原始取得之
    成本，及因取得、改良及移轉該項資產而支付之一切費用後
    之餘額為所得額。…」第110 條第1 項規定：「納稅義務人
    已依本法規定辦理結算申報，但對依本法規定應申報課稅之
    所得額有漏報或短報情事者，處以所漏稅額兩倍以下之罰鍰
    。」
六、是本件之爭執，在於被告認原告於88年度取得系爭財產交易
    所得，於法是否有據？
  (一)按所得稅法第4條之1規定：「自中華民國79年1月1日起，證
    券交易所得停止課徵所得稅，證券交易損失亦不得自所得額
    中減除。」證券交易法第2條規定：「有價證券之募集、發
    行、買賣，其管理、監督依本法之規定；本法未規定者，適
    用公司法及其他有關法律之規定。」第35條規定：「公司發
    行股票或公司債券應經簽證，其簽證規則，由主管機關定之
    。」公司法第161條規定：「（第1項）公司非經設立登記或
    發行新股變更登記後，不得發行股票。但公開發行股票之公
    司，證券管理機關另有規定者，不在此限。（第2項）違反
    前項規定發行股票者，其股票無效。但持有人得向發行股票
    人請求損害賠償。」第162條第1項規定：「股票應編號載明
    左列事項，由董事三人以上簽名、蓋章，並經主管機關或其
    核定之發行登記機構簽證後發行之：……」由以上規定及前
    引所得稅法第14條第1項第7類之規定可知，因交易股東權利
    而取得之所得，屬所得稅法第14條第1項第7類所稱之財產交
    易所得，應併入綜合所得總額計算綜合所得稅，查如附表所
    示之股權，係未依上開公司法規定簽證之股票，此有經濟部
    中部辦公室91年7月3日經（91）中辦三管字第09135053152
    書函及公司股票簽證查詢在原處分卷可按，是本件原告因出
    售股權所得之對價自屬所得稅法所稱之財產交易所得，合先
    指明。
  (二)又查依被告查得之協興瓏建設公司之分錄簿之記載，該公司
    於88年12月31日，在「長期投資」協興隆建設開發公司及伍
    尼南建設公司之科目，借方金額分別列81,000,000元及30,0
    00,000元，在「其他應付款」科目，貸方金額列111,000,00
    0 元，接著又在「其他應付款」科目，借方金額列111,000,
    000 元，在「預付土地款」科目，貸方金額列111,000,000
    元，足見協興瓏建設公司係以原預付土地款沖轉應付之股款
    ；再依協興隆工程公司之日記帳及總分類帳記載，該公司於
    88年12月31日，在長期投資伍尼南建設公司之科目下，更清
    楚記載「靖20,000股」，借方金額列600,000 元，下一筆同
    為長期投資伍尼南建設公司科目之「翰300,000 股」之借方
    金額列9,000,000 元，接著則在「農銀乙-2441 （長期投資
    ）」科目，貸方金額列9,600,000 元，且在總分類帳記載上
    開款項（以上證物均在原處分卷內），亦足見協興隆工程公
    司已以上開支票給付原告股價，原告主張收付尚未實現，尚
    非可採。
  (三)再查依伍尼南建設公司之股東投資變動情形表所示，關於協
    興瓏建設公司帳戶取得欄之記載：「日期88年12月31日、出
    讓人甲○○、股數250,000 、單價30」；關於協興隆工程公
    司帳戶取得欄之記載：「日期88年12月31日、出讓人為甲○
    ○、股數20,000、單價30」；且依伍尼南建設公司之88年度
    公司股東股份股票轉讓通報表亦記載原告轉讓股數分別為20
    ,000 及250,000（以上證物亦均在原處分卷內）等情以觀，
    原告如未收受股款，何以竟於88年12月31日將全部股份轉讓
    該2 公司，又何以在被告發動調查之前，未見原告有任何催
    討之動作？
  (四)至原告提出91年6 月26日之協議書，詎原告移轉股權幾近一
    年半，原告遲至彼時始為解除契約之協議，且協議書所稱之
    迄未給付價款之協興瓏建設公司及協興隆工程公司，無須負
    任何損害賠償之責，均顯與常情有違，不足為原告有利之證
    明。
七、綜上所述，原告之主張，尚非可採，原處分核定原告有如附
    表所示財產交易所得，並無違誤，訴願決定遞予維持，亦無
    不合，原告訴請如聲明所示，為無理由，應予駁回。
據上論結，本件原告之訴為無理由，爰依行政訴訟法第98條第3
項前段、第218條、民事訴訟法第385條第1項前段，判決如主文
。
中    華    民    國    95    年    12    月    7     日
                  第五庭審判長法  官  張  瓊  文
                              法  官  胡  方  新
                              法  官  王  碧  芳
上為正本係照原本作成。
如不服本判決，應於送達後20日內向本院提出上訴狀並表明上訴
理由，如於本判決宣示後送達前提起上訴者，應於判決送達後20
日內補提上訴理由書（須按他造人數附繕本）。
中    華    民    國    95    年    12    月    7     日
                              書記官  徐  子  嵐
附表：
     ┌────┬───────┬───────┬───┐
     │移轉標的│伍尼南建設公司│伍尼南建設公司│合計  │
     ├────┼───────┼───────┼───┤
     │移轉日期│ 88年12月31日 │ 88年12月31日 │      │
     ├────┼───────┼───────┼───┤
     │移轉股份│  250,000股   │   20,000股   │      │
     ├────┼───────┼───────┼───┤
     │每股售價│    30元      │     30元     │      │
     ├────┼───────┼───────┼───┤
     │ 買受人 │協興瓏建設公司│協興隆工程公司│      │
     ├────┼───────┼───────┼───┤
     │財交所得│5,155,000元【 │412,400元【(30│5,567,│
     │        │(30-9.38)*250 │-9.38)*20,000 │400元 │
     │        │,000 】       │】            │      │
     └────┴───────┴───────┴───┘


司法院資訊處製作；財團法人民間司法改革基金會備份。
